【裁判字號】    99,交聲,486
【裁判日期】    990517
【裁判案由】    違反道路交通管理處罰條例聲明異議
【裁判全文】
臺灣臺北地方法院交通事件裁定         99年度交聲字第486號
原處分機關  臺北市交通事件裁決所
受處分人    甲○○
即異議人
上列受處分人因違反道路交通管理處罰條例案件，對於臺北市交
通事件裁決所99年3月22日所為之處分(原處分案號：北市裁催字
第裁22-AEX389797號)，聲明異議，本院裁定如下：
    主  文
原處分撤銷。
甲○○汽車駕駛人，駕駛汽車經測試檢定酒精濃度超過規定標準
，應吊扣駕駛執照壹年及接受道路交通安全講習。
    理  由
一、異議意旨略以：異議人即受處分人甲○○所犯公共危險罪，
    業經檢察官處以緩起訴處分，命異議人提供義務勞務60 小
    時，異議人亦已履行，惟原處分機關卻又裁處異議人須繳交
    新臺幣（下同）45,000元罰鍰，令異議人深感困惑，爰聲請
    撤銷原處分之罰鍰等語。
二、法規適用：
（一）按汽車駕駛人，駕駛汽車經測試檢定酒精濃度超過規定標
      準者，處15,000元以上60,000元以下罰鍰，並當場移置保
      管該汽車及吊扣其駕駛執照1 年，道路交通管理處罰條例
      第35條第1 項第1 款定有明文。又汽車駕駛人，有道路交
      通管理處罰條例第35條第1 項規定之情形者，應接受道路
      交通安全講習，同條例第24條第1 項第2 款亦有明定。而
      汽車駕駛人飲用酒類或其他類似物後，吐氣所含酒精濃度
      超過每公升0.25毫克或血液中酒精濃度超過0.05％以上者
      ，不得駕車，道路交通安全規則第114 條第2 款復定有明
      文。又道路交通管理處罰條例所稱之「汽車」，係包括「
      機器腳踏車」，亦為道路交通管理處罰條例第3 條第8 款
      所明文。
（二）次按依94年2 月5 日公布，95年2 月5 日施行之行政罰法
      第26條規定：「一行為同時觸犯刑事法律及違反行政法上
      義務規定者，依刑事法律處罰之。但其行為應處以其他種
      類行政罰或得沒入之物而未經法院宣告沒收者，亦得裁處
      之。前項行為如經不起訴處分或為無罪、免訴、不受理、
      不付審理之裁判確定者，得依違反行政法上義務規定裁處
      之」，即所謂一事不二罰原則，探究其立法目的，無非以
      一行為同時觸犯刑事法律及違反行政法上義務規定時，由
      於刑罰與行政罰同屬不法行為之制裁，而刑罰之懲罰作用
      較強，依刑事法律處罰即足資警惕，實無一事二罰（即再
      處行政罰）之必要，但罰鍰以外之沒入或其他種類行政罰
      ，因兼具維護公共秩序之作用，為達行政目的，行政機關
      仍得併予裁處。而其他種類行政罰，係指違反行政法上之
      義務應受「裁罰性」之「不利處分」，依行政罰法第2 條
      規定，包括限制或禁止行為之吊扣證照處分及警告性之講
      習處分在內。
（三）再按刑事訴訟法第253 條之1 所指之緩起訴處分，其內容
      、要件與依刑事訴訟法第252 條所為之不起訴處分迥異，
      緩起訴處分為介於起訴、與微罪職權不起訴間之緩衝設計
      ，倘檢察官為緩起訴處分時，依刑事訴訟法第253 條之2
      第1 項規定對被告所為之指示及課予之負擔，雖非刑罰，
      然被告另需於一定期間內遵守或履行刑事訴訟法第253 條
      之2 各款所規定之金錢給付、勞務給付及處遇措施等事項
      ，自非得與「不起訴」處分等同視之，且因涉及被告之人
      身自由及財產之拘束，產生未經裁判即終局處理案件之實
      質效果，自應考慮被告之意願。是以，無論檢察官課以被
      告以上何種負擔，雖此等負擔並非「刑罰」，但性質上應
      屬「實質制裁」，已對被告權利產生影響，檢察官對被告
      所為之緩起訴處分，實已產生實質刑罰之效果。
（四）又「緩起訴」處分之最終雖使被告免於刑事訴追之效果，
      與「不起訴」處分之效果相同，然觀諸刑事訴訟法第253
      條之1 第1 項係91年2 月8 日增訂，行政罰法係94年2 月
      5 日公布，而制定在後之行政罰法第26條第2 項僅臚列「
      不起訴處分或無罪、免訴、不受理、不付審理之裁判確定
      者」，而未將「緩起訴處分」納入，應係立法者有意排除
      ，而非法律漏洞，本於對被告不利益之規定不得任意擴張
      解釋之原則，行政罰法第26條第2 項所謂「不起訴處分確
      定」之規定自不應任意擴張包括「緩起訴處分」，故行政
      罰法第26條第2 項於緩起訴處分並無適用之餘地。準此，
      經檢察官為緩起訴處分之行為，如同時違反行政法上義務
      之規定，因已有刑事處罰，此時行政機關若再另為行政裁
      罰，則無異係一罪二罰。因此參酌行政罰法第26條之立法
      意旨，違反行政法上義務之行為，若同時亦經檢察官另為
      緩起訴處分時，行政機關應不得就同一行為，再為與刑罰
      相類之罰鍰處分。
三、本件異議人於97年10月17日晚間22時14分許，駕駛車牌號碼
    AFR-457號重型機車，行經臺北市市○○道○段35號前，經警
    攔檢並測得其呼氣所含酒精濃度達每公升0.56毫克（MG /L
    ），而為臺北市政府警察局松山分局員警依法掣單舉發酒後
    駕車之違規，嗣原處分機關於99年3月22日依道路交通管理
    處罰條例第35條第1項第1款規定，裁處異議人罰鍰45,000
    元，並施以道安講習（本案已執行吊扣駕照處分），異議人
    收受該裁決書，已先繳交罰鍰1千元，餘額則於法定期間內
    聲明異議等情，有臺北市政府警察局舉發違反道路交通管理
    事件通知單、臺北市交通事件裁決所違反道路交通管理事件
    裁決書及送達證書在卷可稽。
四、經查：
（一）異議人上開違規事實因涉及刑法第185 條之3 之公共危險
      罪，經臺灣臺北地方法院檢察署檢察官於97年11月25日以
      97年度偵字第25001號為緩起訴處分，緩起訴期間為1年，
      並命異議人應於緩起訴處分確定日起至緩起訴期間屆滿前
      後2個月內，向指定之公益團體、地方自治團體或社區提
      供60小時之義務勞務，並於緩起訴處分確定日起10個月內
      ，接受10小時之交通安全講習，嗣該緩起訴處分經臺灣高
      等法院檢察署於97年12月8日駁回職權再議而告確定，緩
      起訴期間自97年12月8日起迄98年12月7日止，異議人已履
      行60小時之義務勞務，且緩起訴期滿未經撤銷等情，為異
      議人所不爭執，並有臺灣臺北地方法院檢察署97年度偵字
      第25001號緩起訴處分書、臺灣高等法院檢察署97年度上
      職議字第13976號處分書、臺灣臺北地方法院檢察署義務
      勞務工作日誌、臺灣高等法院被告前案紀錄表等件在卷可
      稽。是異議人確有酒後超過規定標準駕駛動力交通工具之
      違反道路交通管理處罰條例及涉及公共危險罪之行為，且
      該公共危險罪嫌並已依緩起訴處分提供義務勞務期滿未經
      撤銷等事實，均堪認定。
（二）異議人之酒後駕車行為，確係一行為同時觸犯刑事法律及
      違反行政法上之義務規定，且經檢察官為緩起訴處分確定
      ，並由異議人依緩起訴處分命令向指定之公益團體、地方
      自治團體或社區提供60小時之義務勞務給付，雖非刑法所
      定刑罰之種類，然已對異議人名譽、心理產生相當制約並
      影響異議人之自由等權利，揆諸前揭規定及說明，上開緩
      起訴處分已產生實質刑罰效果，應實質該當行政罰法第26
      條第1 項之「依刑事法律」之處罰，準此，原處分機關依
      法自不得再對異議人裁處罰鍰，是異議人此部分之異議為
      有理由。至原處分機關裁處異議人施以道路交通安全講習
      部分（本案已執行吊扣駕照處分），係屬罰鍰以外之其他
      種類行政罰，依據行政罰法第26條第1 項但書之規定，原
      處分機關本得裁處之，是此部分之併予裁處，於法並無不
      合。
（三）另依94年12月28日修正公布，95年7 月1 日施行之道路交
      通管理處罰條例第35條第8 項雖規定：「前項汽車駕駛人
      ，經裁判確定處以罰金低於本條例第92條第3 項所定最低
      罰鍰基準規定者，應依本條例裁決繳納不足最低罰鍰之部
      分」，以及違反道路交通管理事件統一裁罰基準及處理細
      則第2 條所定「違反道路交通管理事件統一裁罰基準表」
      ，即「汽車駕駛人駕駛機車，飲酒後其吐氣所含酒精成份
      超過每公升0.55毫克以上，應處最低罰鍰45,000元；同時
      違反刑事法律者，經裁判確定處以罰金低於本條例第92條
      第3 項所定最低罰緩基準規定者，應依本條例裁決繳納不
      足最低罰鍰之部分」等相關規定，故倘駕駛人所支付之緩
      起訴處分金，未達道路交通管理處罰條例第92條第3 項所
      定最低罰鍰基準規定者，仍須補繳不足最低罰鍰之部分，
      始為適法。檢察官為緩起訴處分並命捐款者，其捐款解釋
      上亦屬道路交通管理處罰條例第35條第8 項所規定之罰金
      ，監理機關雖不得再為行政裁罰，惟若駕駛人所支付之緩
      起訴處分金，未達道路交通管理處罰條例第92條第3 項所
      定最低罰鍰基準規定者，依該條例第35條第8 項之規定，
      仍須補繳不足最低罰鍰之部分（本院97年法律座談會提案
      第39號研討結果參照）。然本件緩起訴處分係命受處分人
      提供義務勞務，而非命給付金錢，比較基準係有不同，已
      無差額問題。再者，道路交通管理處罰條例第35條第8 項
      既僅限於「罰金」或相類於「罰金」之處罰，而未擴及於
      拘束身體自由之「勞動服務」，基於法律保留原則，亦無
      從擴張解釋而認得依該條補繳罰金不足最低罰鍰之差額，
      附此敘明。
五、綜上所述，異議人確有在上開時、地，因酒後駕駛車輛，經
    測試呼氣中酒精濃度超過規定標準之違規行為，原處分機關
    裁處異議人施以道路交通安全講習之其他種類行政罰部分（
    本案已執行吊扣駕照處分），於法並無不合，然原處分機關
    裁處異議人罰鍰之行政裁罰部分，即有未洽。本件異議人於
    聲明異議狀雖僅就罰鍰部分聲明異議，其餘部分則未明確提
    及，惟該施以道路交通安全講習及吊扣駕駛執照部分與其交
    通違規行為是否存在既無從分離，本院自應予以審理，爰將
    原處分撤銷，並自為裁罰如主文第2項所示，以資適法。
六、據上論斷，應依道路交通案件處理辦法第20條，裁定如主文
    。
中    華    民    國    99    年    5     月    17    日
                  交通法庭  法  官  林鳳珠
上正本證明與原本無異。
如不服本裁定，應於裁定送達後5 日內向本院提出抗告狀。
                            書記官  黃鈴容
中    華    民    國    99    年    5     月    17    日

司法院資訊處製作；財團法人民間司法改革基金會備份。
